ACORDAO-COMPLETO-2524140

ACÓRDÃO 78/2022 ATA 1/2022 - PLENÁRIO

VISTOS, relatados e discutidos estes autos que, no presente momento, tratam de embargos de declaração opostos por Giovanni Gurrieri em face do Acórdão 2.925/2021 proferido pelo Plenário do TCU no julgamento da denúncia sobre os indícios de irregularidade na cessão de espaço público pela Companhia de Entrepostos e Armazéns Gerais de São Paulo (Ceagesp) para a construção de edifício comercial por particular, contrariando a destinação do local e os normativos aplicáveis em face, especialmente, da ausência do devido processo licitatório;
ACORDAM os Ministros do Tribunal de Contas da União, reunidos em Sessão do Plenário, ante as razões expostas pelo Relator, em:
9.1. conhecer dos presentes embargos de declaração opostos por Giovanni Gurrieri em face do Acórdão 2925/2021-TCU-Plenário, nos termos do art. 34 da Lei n.º 8.443, de 1992, e do art. 287 do RITCU, para, no mérito, rejeitá-los; e
9.2. enviar a cópia do presente Acórdão, com o Relatório e a Proposta de Deliberação, ao ora embargante, para ciência.

Embargos de declaração contra acórdão que apreciou denúncia sobre os indícios de irregularidade na cessão de espaço público pela Companhia de Entrepostos e Armazéns Gerais de São Paulo (Ceagesp) para a construção de edifício comercial por particular.

Companhia de Entrepostos e Armazéns Gerais de São Paulo (Ceagesp).

3. Embargante: Giovanni Gurrieri (CPF XXX.799.408-XX).

13.1. Ministros presentes: Bruno Dantas (na Presidência), Walton Alencar Rodrigues, Raimundo Carreiro e Jorge Oliveira.
13.2. Ministros-Substitutos convocados: Marcos Bemquerer Costa e André Luís de Carvalho (Relator).
13.3. Ministros-Substitutos presentes: Augusto Sherman Cavalcanti e Weder de Oliveira.

ANDRÉ DE CARVALHO

Ministro-Substituto André Luís de Carvalho.

Trata-se, no presente momento, de embargos de declaração opostos por Giovanni Gurrieri em face do Acórdão 2.925/2021 proferido pelo Plenário do TCU no julgamento da denúncia sobre os indícios de irregularidade na cessão de espaço público pela Companhia de Entrepostos e Armazéns Gerais de São Paulo (Ceagesp) para a construção de edifício comercial por particular, contrariando a destinação do local e os normativos aplicáveis em face, especialmente, da ausência do devido processo licitatório. 
2.	O aludido Acórdão 2.925/2021 teria sido proferido pelo Plenário do TCU, em suma, nos seguintes termos:
" (...) 9.1. conhecer da presente denúncia para, no mérito, assinalar a sua procedência;
9.2. anotar, como prejudicado, o pedido de cautelar suspensiva, diante da atual perda de objeto;
9.3. declarar a revelia de Nilda Wasconcellos Roncolato e Pedro José Vilar Godoy Horta, nos termos do art. 12, § 3°, da Lei n.º 8.443, de 1992;
9.4. rejeitar as razões de justificativa apresentadas por Giovanni Gurrieri;
9.5. aplicar em desfavor de Giovanni Gurrieri, Nilda Wasconcellos Roncolato e Pedro José Vilar Godoy Horta, individualmente, a multa prevista no art. 58, II, da Lei nº 8.443, de 1992, sob o valor de R$ 20.000,00 (vinte mil reais) , fixando-lhes o prazo de 15 (quinze) dias, contados da notificação, para que comprovem, perante o Tribunal, o recolhimento das referidas dívidas ao Tesouro Nacional, com a atualização monetária, na forma da legislação em vigor;
9.6. autorizar, caso requerido, nos termos do art. 26 da Lei n.º 8.443, de 1992, e do art. 217 do RITCU, o parcelamento das dívidas fixadas por este Acórdão em até 36 (trinta e seis) parcelas mensais e sucessivas, com a devida atualização monetária e os correspondentes acréscimos legais, esclarecendo aos responsáveis que a falta de pagamento de qualquer parcela importará no vencimento antecipado do saldo devedor, sem prejuízo das demais medidas legais;
9.7. autorizar, desde logo, a cobrança judicial das dívidas fixadas por este Acórdão, nos termos do art. 28, II, da Lei n.º 8.443, de 1992, diante do não atendimento às notificações;  (...) "
3.	Inconformado, todavia, Giovanni Gurrieri acostou os seus embargos de declaração à Peça 178, por intermédio dos seus advogados, sob o pretexto de o referido acórdão padecer de suposta obscuridade ou omissão, tendo, para tanto, apresentado os seguintes argumentos:
	" (...) Basicamente, acerca da responsabilidade do embargante, entre os itens 51-82 e posteriormente em item 12 da Proposta de Deliberação, o v. acórdão considera que as justificativas apresentadas não implicariam no afastamento de sua culpa, uma vez que a verificação da necessidade de processo licitatório para outorga de box estaria dentro do escopo de atividades do chefe da SECME, função então exercida por GIOVANNI GURRIERI na época dos fatos. 
	Apesar de em razões de justificativa, o embargante ter pontuado que a SECME não possui competência para tratar de manifestações jurídicas, tampouco de questões relativas ao descabimento do pedido de remanejamento de box por ausência de procedimento licitatório, o item 70 considera que seria ainda sim dever do chefe da SECME assegurar seu cumprimento, uma vez que teria conhecimento suficiente do arcabouço normativo interno. Não obstante, o caminho para mencionada conclusão se revela manifestamente obscura, enquanto não se encontra no rol de atividades listadas no item 69.	 (...) .
	Ainda, em sede de razões de justificativa, a defesa apontou as atividades que deveriam ser exercidas pelo chefe da SECME, conforme a descrição das funções no momento do ingresso na carreira: (...) .
	Apesar da convicção formada e explicitada no acórdão ora embargado, resta dificultoso constatar qual teria sido o dever de cuidado violado por GIOVANNI GURRIERI, observado que o parco arcabouço normativo que tinha conhecimento e que tinha de adotar no exercício de sua função.
	Novamente, em item 14 da Proposta de deliberação consta que a justificativa apresentada pelo embargante em suas razões não teria cabimento. Em referido item, consta que não seria razoável a alegação de falta de cunho jurídico das manifestações da SECME, enquanto pela RD nº 43, seria exigido sua efetiva participação para a justificativa da necessidade técnico-operacional do remanejamento.
	Entretanto, não fica devidamente claro como uma atividade exclusivamente dedicada a zeladoria e verificação de segurança do box exigiria, concomitantemente, ciência da necessidade de certame de licitação para remanejamento ou consulta de outros interessados (sobretudo se levado em consideração os elevados custos para reforma do local) . Vale destacar que o posicionamento do chefe da SECME não exige qualquer análise jurídica do pedido de remanejamento, observado que GIOVANNI tinha somente o encargo de realizar fiscalizações de segurança e zeladoria das estruturas operacionais no ETSP, sendo que sua manifestação se limitava a analisar a viabilidade do pedido sob o aspecto de eventuais riscos ou vulnerabilidades do local.
	Na esteira do destacado em oportunidade anterior, a SECME não tem qualquer função fiscalizatória jurídica, de modo que não figura como razoável esperar um controle de legalidade por um departamento que não tem essa finalidade. De igual forma, dentro das funções da SECME, seria anômalo e descabido tratar sobre a necessidade de procedimento licitatório para remanejamento, pois sua atribuição se encontra restrita a questões de zeladoria.
	Outrossim, levando em consideração que a legalidade do ato de remanejamento permanecia sob judice no Juízo da 14ª Vara Cível da Justiça Federal da Seção Judiciária de São Paulo/SP (Proc. nº 5005543-43.2019.4.03.6100) , pode ser percebido que não se trata de questão incontroversa e evidente. Na realidade, trata-se de celeuma jurídica notoriamente complexa, de modo que seria inversamente desproporcional exigir que um departamento sem expertise jurídica pudesse, fora de sua alçada, impor limitações de tal ordem. 
	Neste aspecto, a conclusão de que o ato de GIOVANNI GURRIERI careceu de motivação idônea se revela discutível, afinal, a fundamentação exposta em seu parecer estava estritamente dentro de suas funções. 
	Vale ressaltar que o limitado conhecimento jurídico que deveria ter o chefe da SECME se resume a atividades técnico-operacionais relacionados com funções da zeladoria local da CEAGESP e não referentes a preenchimento dos requisitos legais para remanejamento de box.
	Por estes motivos, demonstrada a obscuridade dos motivos que levaram ao convencimento de que GIOVANNI GURRIERI estaria incumbido de zelar juridicamente da necessidade de procedimento licitatório para remanejamento e seria, assim, responsável nos termos da denúncia ofertada, requer seja conhecido e provido o presente recurso de embargos de declaração para que seja sanado o vício ora apontado, esclarecendo como, dentro do raio de atividades exercidas pelo chefe da SECME, estaria o embargante encarregado de apresentar manifestações com cunho jurídico e fazer o controle da legalidade do pedido elaborado por interessado. 
	Outrossim, ainda há outra mácula no v. acórdão. Todavia, não se trata de obscuridade, mas omissão.
	Em parecer emitido pela Excelentíssima Procuradora-Geral do Ministério Público do Tribunal de Contas da União CRISTINA MACHADO DA COSTA E SILVA, em itens 45 e seguintes, consta considerações relacionadas ao elemento subjetivo das condutas e que não foram objeto de apreciação no v. acórdão.
	Por seu turno, em suas razões de justificativa, GIOVANNI GURRIERI igualmente suscitou a ausência de consciência da ilicitude, o que também não foi apreciado em v. acórdão. Com efeito, apesar de não se concordar com a conclusão de que seria hipótese de erro grosseiro por parte do ora embargante (e tampouco dolo) , o v. acórdão incorre em omissão ao não tratar do elemento subjetivo, devendo referido vícios ser sanado. 
	Em suma, diante dos vícios de obscuridade e omissão ora apontados, requer seja conhecido e provido o presente recurso de embargos de declaração, devendo ser sanadas as máculas indicadas, ficando ainda suspenso os efeitos da r. decisão, sobretudo nos itens relacionados a responsabilização do embargante GIOVANNIE GURRIERI."
É o Relatório.

Danilo Dias Ticami (OAB-SP 302.617), entre outros, representando Giovanni Gurrieri.

Não atuou nestes embargos de declaração.

EMBARGOS DE DECLARAÇÃO. DENÚNCIA. ACÓRDÃO 2.925/2021-TCU-PLENÁRIO. AUSÊNCIA DOS SUPOSTOS VÍCIOS NO REFERIDO ACÓRDÃO. MERA TENTATIVA DE INDEVIDA REDISCUSSÃO DE MÉRITO DO FEITO PELA ESTREITA VIA DOS EMBARGOS. CONHECIMENTO. REJEIÇÃO. COMUNICAÇÃO.

DENÚNCIA (DEN)

Secretaria de Controle Externo da Agricultura e do Meio Ambiente (SecexAgroAmbiental).

Trata-se, no presente momento, de embargos de declaração opostos por Giovanni Gurrieri em face do Acórdão 2.925/2021 proferido pelo Plenário do TCU no julgamento da denúncia sobre os indícios de irregularidade na cessão de espaço público pela Companhia de Entrepostos e Armazéns Gerais de São Paulo (Ceagesp) para a construção de edifício comercial por particular, contrariando a destinação do local e os normativos aplicáveis em face, especialmente, da ausência do devido processo licitatório.
2. 	Os presentes embargos devem ser, preliminarmente, conhecidos pelo TCU, por atenderem aos requisitos legais e regimentais de admissibilidade, devendo ser no mérito, contudo, rejeitados.
3.	Como visto, o ora embargante opôs os seus embargos de declaração sob o pretexto de o aludido Acórdão 2925/2021-TCU-Plenário padecer pela obscuridade sobre as atribuições do ora embargante na chefia exercida perante a Ceagesp e pela omissão sobre a análise do elemento subjetivo da sua conduta nas aludidas irregularidades.
4. 	Bem se vê, no entanto, que não subsistiriam os supostos vícios no referido acórdão, pois não teria ocorrido a suposta obscuridade, até porque teria sido anotada a responsabilidade do cargo exercido pelo ora embargante no resultado das irregularidades, tendo a questão sido efetivamente enfrentada na fundamentação do referido acórdão sob a seguinte linha:
	" (...) 12.	As razões de justificativa de Giovanni Gurrieri não merecem ser acolhidas, pois não elidiram as aludidas irregularidades, até porque o então chefe do Secme teriam, assim, as atribuições nessa área, como evidenciado pela NP-OP-001 da Reunião de Diretoria - RD n.º 43, de 5/10/2015 (Peça 5, p. 102-127) , disciplinando o remanejamento de área na Ceagesp, sob a seguinte premissa:
	' (...) 3.4 DO REMANEJAMENTO DE ÁREA 
	1. Remanejamento é a mudança de uma área ocupada por um concessionário/permissionário para outro local vago, motivado por necessidade técnica/operacional da CEAGESP. 
	2. O remanejamento de área somente poderá ser realizado a critério da CEAGESP devidamente justificado pela SECME e/ou Unidade, após análise do DEPEC e/ou DEINT, respectivamente, e com autorização da DIOPE. 
	(...) 4. DA DESCRIÇÃO DE PROCEDIMENTOS 
	4.1 PARA O REMANEJAMENTO DE ÁREA 
	1. Verificada a necessidade técnica/operacional de remanejamento de área, a SECME/Unidade deverá apresentar justificativa para análise do DEPEC/DEINT, que a submeterá à DIOPE para autorização. 
	2. Autorizada pela DIOPE, a SAEXE/Unidade deverá comunicar previamente ao concessionário/permissionário sobre a necessidade do remanejamento apresentando:' (grifou-se) .   
	13. A unidade técnica assinalou, ainda, que sobressairia o parecer elaborado pela equipe da Ceagesp (Peça 92, p. 19) , com o envio pela Secme ao Depec (assinado por Giovanni Gurrieri) , em 20/6/2018, tendo sido destacado nesse documento o item 3.4 da RD n.º 4, de 7/2/2017, pelo seguinte sentido:
	' (...) 3.4 DO REMANEJAMENTO DE ÁREA 
	1. Remanejamento é a mudança de uma área ocupada por um concessionário/permissionário para outro local vago, motivado por necessidade técnica/operacional da CEAGESP.
	2. O remanejamento de área somente poderá ser realizado a critério da Ceagesp devidamente justificado pela SECME ou Unidade, após análise do DEPEC OU DEINT, respectivamente, e com autorização da DIOPE.'  (grifou-se) .
	14. Por sua vez, a mera alegação sobre a ausência de cunho jurídico para as manifestações do chefe da Secme não teria sequer razoabilidade, pois o próprio normativo, com a nova norma aprovada, inclusive, pela RD n.º 43, exigiria a efetiva participação da Seção de Controle de Mercado para a justificativa da necessidade técnico-operacional do remanejamento de área no âmbito da Ceagesp.  (...) "
5. 	De igual sorte, não subsistiria a suposta omissão na análise e manifestação sobre o aspecto subjetivo da conduta do ora embargante, até porque, em sintonia com a fundamentação do referido acórdão, o TCU teria regular e expressamente incorporado os pareceres emitidos pela unidade técnica e pelo MPTCU às correspondentes razões de decidir, tendo realizado a avaliação de mérito sobre todos os argumentos anteriormente apresentados pelo ora embargante, sem prejuízo, inclusive, de destacar que a então manifestação do Parquet especial teria ratificado a proposta da SecexAgroAmbiental no sentido da aplicação da multa prevista no art. 58, II, da Lei n.º 8.443, de 1992, em desfavor de Giovanni Gurrieri, Nilda Wasconcellos Roncolato e Pedro José Vilar Godoy Horta pela seguinte linha:
	" (...) 45. Quanto à responsabilização dos gestores da Ceagesp, considera-se adequada e suficientemente embasada a análise elaborada pela SecexAgroAmbiental que concluiu que as condutas dos Senhores Giovanni Gurrieri, Nilda Wasconcellos Roncolato e Pedro José Vilar Godoy Horta infringiram as leis e normas vigentes. A Unidade Técnica tomou o cuidado de pesquisar e informar as normas definidoras das competências das unidades da estrutura da Ceagesp pelas quais os responsáveis respondiam (Seção de Controle de Mercado - Secme; Seção de Atendimento e Expediente do Entreposto - Saexe; Departamento de Entreposto da Capital - Depec) , de modo a certificar-se de que os gestores deixaram de agir em conformidade com suas atribuições. 
	46. Com relação ao elemento subjetivo das condutas, constata-se que os gestores responsabilizados cometeram erro grosseiro, conforme orientação contemplada no enunciado abaixo da Jurisprudência Selecionada: 
	Para fins de responsabilização perante o TCU, considera-se erro grosseiro (art. 28 do Decreto-lei 4.657/1942 - Lindb) aquele que pode ser percebido por pessoa com diligência abaixo do normal ou que pode ser evitado por pessoa com nível de atenção aquém do ordinário, decorrente de grave inobservância de dever de cuidado. (Acórdão 4447/2020-TCU-Segunda Câmara; Rel. Min. Aroldo Cedraz) .  (...) "  
6. 	Por esse ângulo, para além de não ter evidenciado os supostos vícios no referido Acórdão 2925/2021-TCU-Plenário, o ora embargante apenas tentou promover a indevida rediscussão de mérito do feito pela estreita via destes embargos de declaração, a despeito de os embargos não servirem como a via adequada para essa finalidade em consonância, assim, com a jurisprudência firmada pelo TCU a partir, por exemplo, dos Acórdãos 2.062/2015, 2.635/2015 e 294/2016, do Plenário, e com a jurisprudência fixada pelo Superior Tribunal de Justiça a partir, por exemplo, do EDcl Resp 351490 no DJ de 23/09/2002, além da jurisprudência firmada pelo Supremo Tribunal Federal em face, por exemplo, do RE 776045 AgR-ED no DJe de 14/12/2016.
7. 	Os presentes embargos deveriam, pois, ter sido manejados para corrigir a eventual obscuridade, omissão ou contradição na aludida deliberação do TCU, mas não para intentar o novo julgamento das questões já debatidas pelo Tribunal, até porque deveriam servir apenas para esclarecer, interpretar ou completar o pronunciamento anteriormente emitido pelo TCU em benefício da melhor compreensão ou inteireza da deliberação em sintonia, por exemplo, com o Acórdão 434/2018-TCU-Plenário; ficando evidente, todavia, que, no presente momento, o ora embargante buscaria apenas rediscutir indevidamente o mérito do correspondente feito.
8. 	Em homenagem, porém, ao devido processo legal, o ora embargante poderá eventualmente manejar os supervenientes recursos legalmente cabíveis para a efetiva rediscussão futura de mérito do feito, sem a presente restrição imposta, contudo, pela estreita via destes embargos de declaração.
9. 	O TCU deve conhecer, portanto, dos presentes embargos para, no mérito, rejeitá-los, mantendo inalterado o Acórdão 2925/2021-TCU-Plenário.
Ante o exposto, pugno pela prolação do Acórdão ora submetido a este Colegiado.
TCU, Sala das Sessões, em 19 de janeiro de 2022.
Ministro-Substituto ANDRÉ LUÍS DE CARVALHO 
Relator